ACORDAO-COMPLETO-2450298

ACÓRDÃO 406/2021 ATA 6/2021 - PLENÁRIO

VISTOS, relatados e discutidos estes autos de pedido de reexame interposto por David Cardoso dos Santos contra o Acórdão 1856/2020-TCU-Plenário;
ACORDAM os ministros do Tribunal de Contas da União, reunidos em sessão do Plenário, diante das razões expostas pelo relator, em: 
9.1. conhecer do pedido de reexame, com fundamento no art. 48 da Lei 8.443/1992, para, no mérito, dar-lhe provimento parcial, a fim de reduzir para R$ 3.500,00 o valor da multa do item 9.4 do Acórdão 1856/2020-TCU-Plenário aplicada ao sr. David Cardoso dos Santos; e
9.2. dar ciência desta deliberação ao recorrente.

Pedido de reexame interposto contra deliberação que aplicou multa ao responsável, em face de falhas de projeto nas obras de reforma e ampliação do terminal de passageiros do Aeroporto Internacional de Rio Branco/AC.

Empresa Brasileira de Infraestrutura Aeroportuária.

3. Recorrente: David Cardoso dos Santos (XXX.952.752-XX).

13.1. Ministros presentes: Ana Arraes (Presidente), Walton Alencar Rodrigues, Benjamin Zymler, Aroldo Cedraz, Raimundo Carreiro, Bruno Dantas, Vital do Rêgo (Relator) e Jorge Oliveira.
13.2. Ministro-Substituto convocado: Marcos Bemquerer Costa.
13.3. Ministros-Substitutos presentes: Augusto Sherman Cavalcanti, André Luís de Carvalho e Weder de Oliveira.

ACORDAO-COMPLETO-2471982

Acórdão 857/2021 - Plenário

ACORDAO-COMPLETO-2489359

Acórdão de Relação 1615/2021 - Plenário

Acórdão de Relação

VITAL DO RÊGO

Ministro-Substituto Weder de Oliveira.

Trata-se de pedido de reexame interposto por David Cardoso dos Santos (peça 101) contra o Acórdão 1856/2020-TCU-Plenário (peça 86) que transcrevo, na íntegra:
VISTOS, relatados e discutidos estes autos de relatório de auditoria realizada para fiscalizar a execução das obras de restauração do pavimento da pista de pouso e decolagem (PPD) e reforma e ampliação do terminal de passageiros (TPS) do Aeroporto Internacional de Rio Branco - Plácido de Castro.
ACORDAM os ministros do Tribunal de Contas da União, reunidos em sessão do Plenário, diante das razões expostas pelo relator, em: 
9.1. acolher as razões de justificativa apresentadas pela Sra. Rosênia Alice Lima Caldas;
9.2. acolher parcialmente as razões de justificativas apresentadas pelo Sr. Nilson Pedro de Souza Falcão, falecido.
9.3. rejeitar as razões de justificativa apresentadas pelo Sr. Ari Cruz Chaves, e sancioná-lo com a multa prevista no art. 58, II, da Lei 8443/1992, no valor de R$ 5.000,00 (cinco mil reais) , com a fixação do prazo de 15 (quinze) dias, a contar da notificação, para que comprove, perante este Tribunal (art. 214, III, "a", do RI/TCU) , o recolhimento da dívida aos cofres do Tesouro Nacional, atualizada monetariamente desde a data do presente acórdão até a do efetivo recolhimento, se for paga após o vencimento, na forma da legislação em vigor;
9.4. rejeitar as razões de justificativa do Sr. David Cardoso dos Santos quanto ao item de audiência relativo à elaboração do projeto, e sancioná-lo com a multa prevista no art. 58, II, da Lei 8443/1992, no valor de R$ 7.000,00 (sete mil reais) , com a fixação do prazo de 15 (quinze) dias, a contar da notificação, para que comprove, perante este Tribunal (art. 214, III, "a", do RI/TCU) , o recolhimento da dívida aos cofres do Tesouro Nacional, atualizada monetariamente desde a data do presente acórdão até a do efetivo recolhimento, se for paga após o vencimento, na forma da legislação em vigor;
9.5. rejeitar as razões de justificativa do Sr. Ronald da Silva Gama, e sancioná-lo com a multa prevista no art. 58, II, da Lei 8443/1992, no valor de R$ 10.000,00 (dez mil reais) , com a fixação do prazo de 15 (quinze) dias, a contar da notificação, para que comprove, perante este Tribunal (art. 214, III, "a", do RI/TCU) , o recolhimento da dívida aos cofres do Tesouro Nacional, atualizada monetariamente desde a data do presente acórdão até a do efetivo recolhimento, se for paga após o vencimento, na forma da legislação em vigor;
9.6. autorizar, desde logo, nos termos do art. 28, II, da Lei 8.443/1992, a cobrança judicial das dívidas, caso não atendidas as notificações;
9.7. dar ciência desta deliberação à Infraero e aos responsáveis.
9.8. encerrar o processo e arquivar os autos.
2.	A Secretaria de Recursos deste Tribunal (Serur) , após analisar o presente pedido de reexame, manifestou-se nos termos da instrução inserta à peça 109, transcrita a seguir com os ajustes de forma pertinentes, que contou com a anuência do corpo dirigente da unidade (peças 110 e 111) :
 (...) 
HISTÓRICO
Trata-se de auditoria realizada nas obras do Aeroporto Internacional de Rio Branco/AC - Plácido de Castro, notadamente no contrato que teve por objeto a restauração do pavimento da pista de pouso e decolagem (PPD) (TC 0081-EG/2014/0001) e naquele que cuidou da reforma e ampliação do terminal de passageiros (TPS) (TC 0079-EG/2013/0029) , ambos conduzidos pela Empresa Brasileira de Infraestrutura Aeroportuária (Infraero) . O primeiro foi assinado sob o regime de empreitada por preços unitários com o Consórcio Rio Branco, no valor original de R$ 97.000.000,00, e o segundo sob o regime de empreitada por preço global com a empresa Tecon - Tecnologia em Construções Ltda., pelo valor original de R$ 28.977.000,00.
A equipe de fiscalização registrou os seguintes achados de auditoria (peça 34) :
4.1. sobrepreço em decorrência da alteração de especificações de materiais, jogo de planilha, além de preços excessivos frente ao mercado;
4.2. projeto básico deficiente ou desatualizado;
4.3. existência de atrasos que poderiam comprometer o prazo de entrega do empreendimento;
4.4. descumprimento de cláusulas contratuais. 
Por determinação do ministro relator (peça 43) , a Infraero foi diligenciada para apresentar diversas informações relacionadas aos achados de auditoria e foram realizadas as audiências a seguir relacionadas:
5.1. Ronald da Silva Gama, autor do projeto de fundações e de estruturas metálicas, cujas falhas contribuíram para a celebração de termos aditivos que totalizaram R$ 5.600.787,39;
5.2. Ari Cruz Chaves, autor do projeto de ar condicionado e ventilação, cujas falhas contribuíram para a celebração de termos aditivos que totalizaram R$ 2.120.582,30;
5.3. David Cardoso dos Santos, autor do projeto de arquitetura, cuja deficiência contribuiu para a celebração de termos aditivos que totalizaram R$ 2.798.010,45, e ainda por ter aprovado a assinatura do 2º termo aditivo com indícios de sobrepreço nos itens relativos à pele de vidro que totalizaram R$ 344.604,67;
5.4. Rosênia Alice Lima Caldas, coordenadora de projetos da Infraero, em decorrência das falhas de projeto que levaram à celebração de termos aditivos que totalizaram R$ 10.519.380,14, além de ter aprovado a assinatura do 2º termo aditivo com indícios de sobrepreço nos itens relativos à pele de vidro que totalizaram R$ 344.604,67;
5.5. Nilson Pedro de Souza Falcão, gerente regional de engenharia, em decorrência das falhas de projeto que levaram à celebração de termos aditivos que totalizaram R$ 10.519.380,14, além de ter aprovado a assinatura do 2º termo aditivo com indícios de sobrepreço nos itens relativos à pele de vidro que totalizaram R$ 344.604,67.
Ao apreciar as razões de justificativa dos responsáveis, por meio do acórdão recorrido, o TCU concluiu por acolher integralmente as defesas apresentadas por Rosênia Alice Lima Caldas e parcialmente as trazidas por Nilson Pedro de Souza Falcão, falecido. Rejeitou, contudo, as argumentações de defesa dos projetistas Ronald da Silva Gama, David Cardoso dos Santos e Ari Cruz Chaves, imputando-lhes, respectivamente, multas de R$10.000,00, R$7.000,00 e R$5.000,00.
As penalidades, fundamentadas no art. 58, inciso II, da Lei 8.443/1992, foram aplicadas a Ari Cruz Chaves por falhas graves no projeto de ar condicionado, a Davi Cardoso dos Santos por deficiências no projeto de cobertura do terminal de passageiros e a Ronald da Silva Gama em razão de erros nos projetos de estruturas e fundações.
Irresignado, David Cardoso dos Santos interpôs pedido de reexame contra o Acórdão 1856/2020-TCU-Plenário, que se examina nesta instrução.
EXAME DE ADMISSIBILIDADE
Atendidos os pressupostos gerais e específicos, nos termos dos artigos 32, 33 e 48 da Lei 8.443/1992, reitera-se o exame preliminar de admissibilidade desta unidade técnica (peças 102) , acolhido por despacho do relator, Exmo. Ministro Vital do Rêgo, que conheceu do recurso, suspendendo os efeitos dos itens 9.4 e 9.6 do acórdão recorrido (peça 104) . 
EXAME TÉCNICO
Delimitação 
0. O presente recurso tem por objeto analisar: 
se as falhas de projeto que ensejaram a condenação do recorrente deveriam lhe ser imputadas e são fundamento suficiente para a penalidade na dosimetria aplicada;
se a alegada celeridade conferida à contratação e à execução das obras seria causa apta a afastar ou reduzir a responsabilidade do recorrente.
Falhas de projeto
0. Alegações do recorrente (peça 101) : 
0. Para contestar sua responsabilização, argumenta que a correta aferição de responsabilidades em face das falhas de projeto que lhe foram imputadas, relacionadas ao "item I.3.4.1.2 - Cobertura lado terra", exigiria a distinção entre as atribuições técnicas de arquitetura e aquelas típicas da engenharia estrutural. Afirma que não poderiam ser incluídas dentre as competências do arquiteto a definição dos elementos estruturais, uma vez que para tal seria exigida a realização de cálculos específicos da engenharia.
0. Alega ter reconhecido "que a peça gráfica RB.06/201.07/00755/00 não apresentava as especificações técnicas de elementos metálicos e/ou outras informações semelhantes que pudessem configurar algum dimensionamento ou proposta técnica para a estrutura de sustentação da cobertura" apenas porque tal matéria "não seria de sua habilitação profissional, competência e/ou responsabilidade" enquanto projetista de arquitetura. Tais elementos, segundo o recorrente, seriam necessários nos projetos de estruturas, razão por que sua ausência não poderia ser compreendida como falha na peça gráfica de arquitetura. (peça 101, p. 3) 
0. Argumenta que a falha relacionada à indicação de uso do material policarbonato na cobertura também deveria ser imputada ao projeto de estrutura e não ao de arquitetura, e aponta especificações do projeto que registraram o material "telha tipo trapezoidal com poliuretano expandido espe. 30 mm". (peça 101, p. 3 e 4) 
0. Nesse tópico, por último, defende que eventuais 'lapsos' constatados nos projetos não poderiam ser compreendidos como ações dolosas em desfavor do erário. Requer, sob tais fundamentos, o afastamento da penalidade que lhe foi aplicada ou, alternativamente, a redução da multa, "em observância ao princípio da proporcionalidade, tendo como parâmetros os demais envolvidos e suas atividades no processo, assim como suas respectivas penalidades." (peça 101, p. 8) 
0. Análise 
0. A distinção entre elementos típicos do projeto arquitetônico e aqueles exigidos do projeto de estruturas não permite, ao contrário do que constou das razões recursais, afastar a falha atribuída ao recorrente.
0. Inicialmente, vale ponderar que a planilha orçamentária é elemento que obrigatoriamente compõe o projeto básico. É deste último parte essencial e legalmente exigida pelo art. 2º, parágrafo único, inciso VI, da Lei 12.462/2011 (Lei do RDC) , nos seguintes termos:
Art. 2º Na aplicação do RDC, deverão ser observadas as seguintes definições:
 (...) 
Parágrafo único. O projeto básico referido no inciso IV do caput deste artigo deverá conter, no mínimo, sem frustrar o caráter competitivo do procedimento licitatório, os seguintes elementos:
 (...) 
VI - orçamento detalhado do custo global da obra, fundamentado em quantitativos de serviços e fornecimentos propriamente avaliados.
0. A jurisprudência do TCU também é clara quanto à exigibilidade de orçamento adequado e suficiente (Acórdão 2884/2009-TCU-Plenário, relator o Ministro José Múcio e 1.391/2009-TCU-Plenário, relator o Ministro-Substituto Marcos Bemquerer, dentre outros) . Nessa linha esclarece o enunciado do Acórdão 2371/2011-TCU-Plenário, de relatoria do Ministro-Substituto Weder de Oliveira:
O projeto básico deve reunir os elementos necessários à adequada avaliação do custo da obra, à minimização da necessidade de reformulação ou de variantes durante as fases de elaboração do projeto executivo e de execução da obra, à formulação de especificações que garantam os melhores resultados para o empreendimento, à adequada dedução de métodos construtivos e à melhor gestão da obra, compreendendo a sua programação e a estratégia de suprimentos.
0. A Infraero, em manifestação inicial nos autos, provocada pela equipe de auditoria, assim se pronunciou sobre a questão (peça 8, p. 13, destaques acrescidos) :
Sub-item 111.1.2 - Cobertura do Lado Terra 
A cobertura metálica no Lado Terra foi considerada apenas na fase final de conclusão do Termo de Referência que comporia o processo licitatório, tendo sido proposta como melhoria ao terminal, de forma a proporcionar mais conforto e segurança durante o embarque e desembarque de passageiros em vista a grande incidência de chuvas na região. Desta forma, realmente houve um lapso na quantificação dos serviços, ficando de fato pendente na planilha orçamentária que foi para a licitação. 
Porém, nota-se que tal sanção já foi mitigada com a formalização dos Termos Aditivos onde, mesmo no que pese tal lapso, a gestão corrigiu o equívoco ilustrado, sendo possível implementar tal melhoria. Vale ressaltar que não houve intenção deliberada nesse lapso de quantificação do item, mas que o mesmo se deu em virtude do contexto de se ter um processo célere que estabelecesse o mais breve possível condições de melhorias nas condições operacionais do Terminal de Passageiros do Aeroporto de Rio Branco, sendo este o maior objetivo.
0. A ausência de previsão dos serviços de cobertura do "lado terra" do terminal de passageiros no orçamento foi materialmente relevante, a ponto de determinar acréscimos de R$ 1.069.653,70 em aditamentos contratuais, conforme registrado no voto que conduziu a deliberação recorrida (peça 87) .
0. O próprio recorrente, em razões de justificativa anteriores ao acórdão condenatório, afirmou que " (...) em relação ao item cobertura frontal, reconheço que realmente houve um lapso na conferência dos quantitativos à época o que acabou resultando na divergência encontrada pela equipe de auditores." (peça 69, p. 4) 
0. Incontroversa a omissão dos serviços na planilha orçamentária, as contestações recursais no sentido de atribuir tais falhas não apenas ao projeto arquitetônico, mas também ao de estruturas, demonstram a deficiência desse último, mas não afastam a do primeiro. Aliás, o projetista Ronald da Silva Gama, responsável pelo projeto de estruturas metálicas, também foi multado pelo acordão recorrido.
0. Sob mesmo fundamento, é insuficiente para afastar a condenação do recorrente a alegação em que contesta sua responsabilidade e atribui ao projeto de estruturas omissões na peça gráfica RB.06/201.07/00755/00, que "não apresentava as especificações técnicas de elementos metálicos e/ou outras informações semelhantes que pudessem configurar algum dimensionamento ou proposta técnica para a estrutura de sustentação da cobertura" (peça 83, p. 10) . Ainda que atribuível ao projeto de estruturas, tal falha não afasta a omissão do recorrente em levar ao orçamento os itens previstos pelo projeto arquitetônico.
0. Embora não conste dos autos a indicada peça gráfica "RB.06/201.07/00755/00", o relatório de fiscalização registra que "No projeto básico encaminhado para licitação foi prevista a cobertura no lado terra do terminal, cuja concepção arquitetônica remete à floresta amazônica.". 
0. É certo que diversos elementos da cobertura do "lado terra" deveriam ser especificadas no projeto de estruturas metálicas, mas, estabelecidos os detalhamentos técnicos arquitetônicos e estruturais da cobertura, os materiais e serviços demandados deveriam ter sido levados à planilha orçamentária, mas não o foram. 
0. Pontualmente, assiste razão ao recorrente quando avalia não ser responsável pela incorreta indicação da execução de cobertura em policarbonato, indevidamente registrada em detalhamento do projeto básico. De fato, a falha está registrada no documento de especificações técnicas de estruturas metálicas (peça 25, p. 7) ) , datado de 06/01/2013 e cujo autor é o projetista Ronald da Silva Gama (peça 25, p. 1) . Nas referidas especificações técnicas, não há qualquer referência à autoria do recorrente David Cardoso Dos Santos, mas apenas ao projetista Ronald da Silva Gama, à coordenadora de projetos Rosênia Alice Barbosa Lima e ao gerente regional de engenharia Nilson Pedro de Souza Falcão. (peça 25, p. 1) 
0. A Infraero, em manifestação inicial nos autos, provocada pela equipe de auditoria, assim se pronunciou sobre a questão (peça 8, p. 13) :
Quanto ao item de perfis metálicos para construção de telha de Policarbonato, descrito na especificação técnica de estruturas, trata-se apenas de resíduo no texto do referido documento. Tal tipo de cobertura não foi definido para nenhum local do projeto de arquitetura.
0. Com efeito, embora o erro não possa ser imputado ao defendente, novamente aqui a argumentação se mostra insuficiente para justificar a relevante omissão orçamentária de itens necessários à execução da cobertura "lado terra", falha devidamente atribuída ao projeto básico de que se encarregou o recorrente.
0. Para avaliar a contestação do defendente relativa à proporcionalidade entre a falha que lhe foi atribuída e a penalidade cominada, foi elaborada a tabela abaixo, que compara a planilha orçamentária original e a lista de itens incluídos por aditivo. O cotejamento entre os itens deixa evidente significativas diferenças de quantitativos dos materiais previstos inicialmente para a cobertura do terminal de passageiros e aqueles utilizados na concepção arquitetônica efetivamente construída:
	material
	unidade
	quantidade original (peça 23, p. 2/3) 
	quantidade acrescida em aditivo (peça 15, p. 40/41) 

	Estrutura metálica em aço estrutural perfil "I" 12" x 5 1/4"
	kg
	15.517,47
	44.338,84

	Telha tipo trapezoidal com poliuretano expandido esp. 30mm, com pintura eletrostática na cor branca - aço zincado
	kg
	6.399,88
	1.489,69

	Calha em chapa de aço galvanizado nº 18, desenvolvimento 160cm
	m
	155,00
	185,40

	Cumeeira metálica para telha trapezoidal
	m
	122,10
	92,70

	Rufo em chapa de aço galvanizado nº 24, desenvolvimento 50cm
	m
	325,61
	92,70

	Pintura em esmalte sintético em peças metálicas utilizando revólver/compressor, duas demãos, incluso uma demão de fundo óxido de ferro/zarcão
	m²
	356,32
	3.874,77

	Escavação manual de valas h <= 1,50 m
	m³
	90,46
	107,10

	Lastro de concreto traço 1:2,5:5, espessura 8cm, preparo mecânico
	m²
	36,00
	68,00

	Fôrma tábua para concreto em fundação, com reaproveitamento 2x
	m²
	255,00
	81,60

	Armação aço CA-60, diâmetro 5,0mm - fornecimento / corte (perda de 10%) / dobra / colocação
	kg
	855,54
	746,79

	Armação aço CA-50, diâmetro 3/8" (9,52mm) - fornecimento / corte (perda de 10%) / dobra / colocação
	kg
	399,25
	345,11

	Armação aço CA-50, diâmetro 1/2" (12,00mm) - fornecimento / corte (perda de 10%) / dobra / colocação
	kg
	1.140,72
	1.290,30

	Reaterro manual de valas
	m³
	40,68
	66,30

0. Além desses, ainda para construção da cobertura "lado terra", não constavam em qualquer quantidade na planilha original e foram acrescidos por aditivo os seguintes serviços:
	ITENS NOVOS - acrescidos segundo o relatório técnico que subsidiou o 2º termo aditivo (peça 15, p. 40 e 41) 

	Apiloamento com maço de 30kg
	m²
	153,00

	Estaca escavada Ø20cm
	m²
	408,00

	Concreto usinado bombeado fck=30MPa
	m³
	40,80

	Corte e preparo em cabeça de estaca
	und
	68,00

	Ensaio de resistência à compressão simples - concreto
	und
	15,00

	Ensaio de sondagem SPT
	furo
	4,00

0. A avaliação pormenorizada dos itens evidencia estar correta a afirmação recursal de que constava no orçamento licitado o material "telha tipo trapezoidal com poliuretano expandido espe. 30 mm". Apesar disso, é forçoso concluir que não foram incluídos na planilha orçamentária elementos suficientes e necessários para construção da cobertura "lado terra" no conceito arquitetônico definitivo. Tal evidência, reafirma a deficiência no projeto básico.
0. Todo esse contexto, além de indicar falhas nos projetos arquitetônico e estrutural, pois os orçamentos deles decorrentes deveriam ser íntegros e completos, igualmente demonstra falha na gestão e compatibilização de projetos, essencial em qualquer obra de engenharia e indispensável em um empreendimento da magnitude e complexidade de um terminal aeroportuário.
0. A esse respeito, a instrução técnica que precedeu a decisão recorrida aduziu (peça 83, p. 11) :
83. O alegado lapso da ausência de item imprescindível para a execução do serviço demonstra a falha no processo de gerenciamento do escopo e falta de revisão do projeto, que ficou demonstrado pela existência do texto contendo a cobertura em policarbonato.
0. E, nesse aspecto, é importante registrar que em razão de falhas gerais nos projetos de arquitetura, ar condicionado e ventilação, fundações e estruturas metálicas, foi ouvida em audiência a coordenadora de projetos da Infraero Rosênia Alice Lima Caldas, que não foi apenada por ter comprovado o gozo de afastamento legal durante o período de finalização dos projetos básicos (peça 87, p. 15) . Em boa parte desse período (entre 18/2/2012 e 31/12/2012) , no entanto, consoante indicado no Ato Administrativo n. 183/SNRN/2012, de 16/2/2012 (peça 72, p. 6) , a coordenadora de projetos foi substituída pelo projetista David Cardoso dos Santos, ora recorrente.
0. Outro argumento recursal levantado pelo responsável, também relacionado ao princípio da proporcionalidade, diz respeito às condenações imputadas aos demais envolvidos em face de suas atividades na contratação das obras do Aeroporto de Rio Branco.
0. Sob um primeiro aspecto de análise, considerando que a multa aplicada ao recorrente (R$7.000,00) representava pouco mais de 10% do valor limite de R$ 62.237,56, consoante previsto no art. 268, inciso II do Regimento Interno do TCU, não é possível constatar qualquer ofensa à razoabilidade ou proporcionalidade.
0. Em se comparando as penalidades aplicadas aos outros dois responsáveis, bem como as irregularidades que lhes fundamentaram, é possível registrar que:
Ari Cruz Chaves, autor do projeto básico deficiente de ar condicionado e ventilação, que para correção exigiu a celebração de termos aditivos que totalizaram R$ 2.120.582,30, foi sancionado com multa R$ 5.000,00 (item 9.3 do acórdão recorrido) ; 
Ronald da Silva Gama, autor do projeto básico deficiente de fundações e estruturas metálicas, que foram corrigidos por meio de termos aditivos que totalizaram R$ 5.600.787,39, foi apenado em R$ 10.000,00 (item 9.5 do acórdão recorrido) .
0. O recorrente David Cardoso dos Santos, embora tenha sido chamado em audiência por três falhas no projeto básico de arquitetura (relacionadas aos itens pele de vidro, telha trapezoidal e cobertura lado terra) e por ter aprovado a assinatura do 2º termo aditivo com indícios de sobrepreço, teve suas razões de justificativa parcialmente acolhidas e, ao fim, foi multado em R$ 7.000,00 em face da deficiência do projeto arquitetônico relacionada à cobertura do terminal de passageiros, que exigiu acréscimos de R$ 1.069.653,70 em aditamentos contratuais.
0. A avaliação da gravidade das falhas imputadas a cada responsável e das penalidades que lhes foram aplicadas indica a procedência, ainda que parcial, dos argumentos recursais que contestam ofensa à proporcionalidade. As falhas de projeto imputadas ao projetista do sistema de ar condicionado, Ari Cruz Chaves, determinaram a celebração de aditivos superiores a R$ 2,1 milhões, enquanto aquelas atribuídas a Ronald da Silva Gama, nos projetos fundações e estruturas metálicas, exigiram aumento contratual da ordem de R$ 5,6 milhões. Sob esse parâmetro, embora evidente o equilíbrio da dosimetria da pena para os dois últimos projetistas (R$ 5 mil ao primeiro e R$10 mil ao último) , não atenderia à proporcionalidade a aplicação de multa ao recorrente no patamar de R$ 7 mil como restou consignado no acórdão impugnado. 
0. Tomando outro parâmetro de análise, relacionado à importância do elemento de projeto elaborado por cada responsável para o empreendimento, também não haveria evidências de maior gravidade ou risco nas falhas imputadas ao recorrente (projeto básico da cobertura lado terra) em face daquelas atribuídas aos outros dois projetistas (projeto de ar condicionado de todo o terminal, projeto de fundações e de estruturas metálicas) . 
0. Ante todo o exposto, nesse ponto, conclui-se que os argumentos recursais devem ser parcialmente acolhidos para que seja reduzida a multa aplicada ao recorrente David Cardoso dos Santos, com vistas à proporcionalidade entre a pena que lhe foi cominada e aquelas aplicadas aos demais responsáveis pelo acórdão recorrido.
0. Por último, em relação à argumentação de que não houve conduta dolosa do recorrente, é pacífica a jurisprudência do TCU no sentido de que, uma vez caracterizada a reprovabilidade da conduta, a avaliação de existência de má-fé não é requisito essencial à culpabilidade. Assim, sua alegação de que as falhas não podem ser compreendidas como ações dolosas em desfavor do erário não é capaz de afastar a cominação da multa, vez que não é pressuposto de sua aplicação. Ademais, tendo em vista que a manifestação de má-fé não foi expressamente considerada na dosimetria da pena, reputa-se irrelevante o argumento do recorrente.
Celeridade conferida à contratação e à execução das obras
0. Alegações do recorrente (peça 101) : 
0. Registra que as obras de reforma e ampliação do terminal de passageiros de Rio Branco foram conduzidas em contexto de prazos exíguos e que os gestores da Infraero - Gerente Regional de Engenharia, Superintendente Regional do Noroeste e Superintendente do SBRB - responsáveis por conduzir o empreendimento "detinham o conhecimento da inexistência de dados técnicos que embasassem a área de engenharia local" e ainda seria de amplo conhecimento a necessidade de um levantamento geral de toda estrutura física existente. (peça 101, p. 5) 
0. Relata que para o levantamento de elementos básicos do projeto do terminal aeroportuário foram concedidos apenas dois dias pelo Superintendente Regional do Noroeste e que os gestores teriam sido alertados para os riscos decorrentes da "ausência de material de suporte como topografia, cadastramento geral, plano de documentação atualizada entre outros necessários para aquele momento". (peça 101, p. 5) 
0. Reproduz ata de reunião com a Infraero de 19/06/2012 em que são consignadas "dificuldade de se efetuar levantamentos in loco, dificuldade de se conseguir orçamento para serviços específicos e especializados" e outros aspectos relacionados que, no juízo do recorrente, teriam afetado a qualidade dos projetos e seriam falhas atribuíveis à Infraero. (peça 101, p. 6) 
0. Sustenta que "mesmo antes da elaboração de projetos (fase que conta com a participação da equipe técnica de engenharia) , houve uma decisão de realizar o empreendimento, por parte da Superintendência Regional do Noroeste (hierarquia à qual o SBRB estava subordinado) . Nesta decisão, que contou com o aval da Diretoria de Engenharia da INFRAERO, definiu-se a utilização do recurso proveniente do Programa de Aceleração do Crescimento - PAC - do Governo Federal." (peça 101, p. 6 e 7) . Essa definição, avalia o recorrente, teria demandado maior "celeridade no processo de elaboração dos projetos de engenharia e licitação da obra", além de provocar "pressões administrativas e políticas, que propiciaram a criação de um ambiente tumultuado durante à elaboração dos projetos da obra."  (peça 101, p. 7) 
0. Conclui, sob tais argumentos, que não poderiam ter-lhe sido imputadas penalidades pelas falhas de projeto, pois elas teriam decorrido de decisões dos gestores da Infraero que conferiram excessiva celeridade à fase de projeto, com prejuízo de levantamentos essenciais. 
0. Análise 
0. A celeridade indicada pelo recorrente como causa da deficiência dos projetos não foi associada a evidências que demonstrem que as falhas foram efetivamente provocadas por motivos alheios à vontade daqueles que se obrigavam à adequada formulação dos projetos.
0. No voto que conduziu a deliberação recorrida, o ministro relator tratou da questão e consignou (peça 87, p. 10/11) :
Também cabe ressaltar que o responsável não apresenta informações concretas ou comprovações concernentes à relação entre "a busca pela celeridade do processo" e as evidentes falhas havidas no processo de gerenciamento do escopo e de revisão do projeto, tais como: qual teria sido o prazo definido para elaboração do projeto, quem o definiu, manifestação de que esse prazo ser-lhe-ia manifestamente insuficiente para elaboração de projeto compatível com as exigências de responsabilidade técnica e das normas legais, a exemplo do referido art. 6, IX, da Lei de Licitações.
0. Também não há elementos que comprovem a alegada falta de prazo hábil para estudos preliminares e levantamentos de campo e tampouco é possível associar tais questões à irregularidade imputada ao recorrente. Como detalhado nesta instrução, o fato que ensejou a aplicação de multa ao projetista David Cardoso dos Santos diz respeito a grave omissão no projeto básico pela ausência de inclusão no orçamento de item materialmente relevante, falha que não pode ser compreendida como determinada por impedimentos aos estudos de engenharia ou celeridade demasiada nos levantamentos preliminares.
0. Destarte, no tocante à alegada celeridade excessiva, não há evidências que permitam acolher as alegações recursais. 
CONCLUSÃO
Analisou-se nesta instrução se as falhas de projeto que ensejaram a condenação do responsável David Cardoso dos Santos deveriam lhe ser imputadas em face das exigências próprias de cada disciplina de projeto de engenharia. Concluiu-se que as distinções entre elementos de projeto arquitetônico e de projeto estrutural são insuficientes para afastar a multa aplicada ao recorrente, eis que fundamentada na omissão em levar à planilha orçamentária itens de materialidade relevante e que estariam no escopo do projeto básico a seu encargo.
A celeridade excessiva na elaboração dos projetos e na contratação das obras do Aeroporto Internacional de Rio Branco/AC, alegada pelo defendente como causa apta a afastar ou reduzir sua responsabilidade, não foi associada a evidências suficientes para o acolhimento das alegações.
Avaliou-se, contudo, a partir de ponderações que concretizam o princípio da proporcionalidade, tendo em vista as falhas imputadas aos outros responsáveis, a materialidade dos aditivos que cada uma delas demandou e as respectivas penalidades, que as alegações do recorrente poderiam ser parcialmente providas a fim de reduzir a multa que lhe foi aplicada. 
PROPOSTA DE ENCAMINHAMENTO
Ante o exposto, submete-se à consideração superior a presente análise do pedido de reexame interposto por David Cardoso dos Santos contra o Acórdão 1856/2020-TCU-Plenário, relator o Exmo. Ministro-Substituto Weder de Oliveira, e, com fundamento nos artigos 32, 33 e 48 da Lei 8.443/1992, propõe-se:  
a) conhecer do pedido de reexame e, no mérito, dar-lhe provimento parcial a fim de reduzir a multa imputada ao recorrente David Cardoso dos Santos pelo item 9.4 do Acórdão 1856/2020-TCU-Plenário;
b) dar ciência do acórdão que vier a ser proferido ao recorrente e aos demais interessados.
É o relatório.

não há.

Não atuou.

PEDIDO DE REEXAME EM RELATÓRIO DE AUDITORIA. Conhecimento. Provimento parcial do recurso para redução da multa. Ciência.

RELATÓRIO DE AUDITORIA (RA)

Secretaria de Recursos (Serur).

O pedido de reexame interposto por David Cardoso dos Santos (peça 101) contra o Acórdão 1856/2020-TCU-Plenário (peça 86) deve ser conhecido ante o preenchimento dos requisitos de admissibilidade previstos no art. 48 da Lei 8.443/1992 c/c o art. 286 do Regimento Interno do TCU.
O TCU, mediante o acórdão recorrido, aplicou-lhe multa no valor de R$ 7.000,00, em face de falhas de projeto nas obras de reforma e ampliação do terminal de passageiros do Aeroporto Internacional de Rio Branco/AC.
O processo versa, originariamente, de auditoria realizada nas obras do Aeroporto Internacional de Rio Branco/AC - Plácido de Castro, notadamente no Contrato TC 0081-EG/2014/0001, que teve por objeto a restauração do pavimento da pista de pouso e decolagem (PPD) , e no Contrato TC 0079-EG/2013/0029, que cuidou da reforma e ampliação do terminal de passageiros (TPS) , ambos conduzidos pela Empresa Brasileira de Infraestrutura Aeroportuária (Infraero) .
O primeiro contrato foi assinado sob o regime de empreitada por preços unitários com o Consórcio Rio Branco, no valor original de R$ 97.000.000,00, decorrente do edital RDC Eletrônico 004/DFLC/SBRB/2014. O segundo sob o regime de empreitada por preço global com a empresa Tecon - Tecnologia em Construções Ltda., pelo valor original de R$ 28.977.000,00, em razão do edital RDC presencial 001/ADNR/SBRB/2013.
A equipe de fiscalização registrou, à época, quatro achados de auditoria (peça 34) , transcritos no relatório precedente, dos quais destaco o de projeto básico deficiente ou desatualizado.
O recorrente argumenta, em resumo, que (peça 101, p. 1-8) :
i) as falhas de projeto que ensejaram a sua condenação não deveriam lhe ser imputadas; e
ii) a celeridade conferida à contratação e à execução das obras seria causa apta a afastar ou reduzir a responsabilidade que lhe foi imputada, tendo como parâmetros os demais envolvidos e suas atividades no processo, assim como suas respectivas penalidades.
A Secretaria de Recursos (Serur) , em manifestação uníssona (peças 109-111) , propôs conhecer do pedido de reexame e, no mérito, dar-lhe provimento parcial a fim de reduzir a multa imputada ao recorrente.
Quanto ao mérito, concordo com o encaminhamento sugerido e incorporo às minhas razões de decidir a análise realizada pela Serur constante do relatório precedente, sem prejuízo de apresentar considerações que julgo pertinentes.
O relator do acórdão recorrido (Ministro-substituto Weder de Oliveira) , em seu voto, registrou que o Sr. David Cardoso dos Santos foi ouvido em audiência (peça 87, p. 2) , na condição de autor do projeto referente ao projeto básico deficiente de arquitetura, o qual resultou na celebração de termos aditivos que totalizaram R$ 2.798.010,45, em afronta ao estabelecido no art. 6º, inciso IX, da Lei 8.666/1993 e por ter aprovado a assinatura do 2º termo aditivo com indícios de sobrepreço nos itens relativos a pele de vidro que totalizaram R$ 344.604,67.
O TCU, nos termos do item 9.4 do Acórdão 1856/2020-TCU-Plenário, rejeitou as razões de justificativas apresentadas pelo Sr. David Cardoso dos Santos imputando-lhe a multa de R$ 7.000,00, com base no art. 58, inciso II, da Lei 8443/1992, em função das falhas apontadas sobre a cobertura do lado terra, conforme destacado no voto condutor da referida deliberação (peça 87, p. 9-11) .
Segundo o recorrente, na elaboração do partido arquitetônico, os materiais dessa disciplina, necessários para a composição da cobertura, constam na planilha de serviços e quantidade, na versão encaminhada à licitação: telha metálica tipo sanduíche, calhas e rufos (peça 101, p. 2-3) . Assevera, ao se referir à ausência na peça gráfica RB.06/201.07/00755/00 de especificações técnicas que pudessem configurar algum dimensionamento ou proposta técnica para a estrutura de sustentação da cobertura apontadas pela equipe de auditoria, que se deu exclusivamente por não ser da habilitação profissional, competência e/ou responsabilidade do projetista de arquitetura e sim ao de estruturas, uma vez que tais informações deveriam estar na peça gráfica de estrutura (peça 101, p. 3) .
Tais argumentos não merecem acolhimento. Vejamos.
O problema relacionado à "cobertura do lado terra" foi assim descrito pela equipe de auditoria:
96. Outra omissão facilmente identificável ocorreu no projeto arquitetônico e estrutural do TPS. No projeto básico encaminhado para licitação foi prevista a cobertura no lado terra do terminal, cuja concepção arquitetônica remete à floresta amazônica. Contudo observou-se que na planilha orçamentária e no caderno de especificações que tal cobertura não consta com esta concepção, e consequente outros quantitativos e descrição dos serviços. A omissão deste item levou a um aditivo contratual no valor de R$ 1.069.653,70.
A Infraero, ao se pronunciar sobre a questão, assim registrou (peça 8, p. 13) :
Sub-item 111.1.2 - Cobertura do Lado Terra 
 (...) realmente houve um lapso na quantificação dos serviços, ficando de fato pendente na planilha orçamentária que foi para a licitação. 
A ausência de previsão dos serviços de cobertura do "lado terra" também foi reconhecida pelo ora recorrente, quando apresentou suas razões de justificativa (peça 69, p. 4) , conforme assentado pelo relator a quo (peça 87, p. 10) :
Ainda em relação ao item cobertura frontal, reconheço que realmente houve um lapso na conferência dos quantitativos à época o que acabou resultando na divergência encontrada pela equipe de auditores.
É certo que o item faltante era inerente ao objeto do empreendimento, visto que o mesmo foi projetado desde a sua concepção inicial, não sendo neste caso, algo novo que pudesse ser considerado desproporcional ao escopo, o que ocorreu, infelizmente foi um lapso pela sua não inclusão na planilha da obra.
Além disso, o orçamento detalhado do custo total da obra, fundamentado em quantitativos de serviços e fornecimentos propriamente avaliados, deve compor obrigatoriamente o projeto básico, conforme disposto no art. 2º, parágrafo único, inciso VI, da Lei 12.462/2011 (Lei sobre o Regime Diferenciado de Contratações Públicas - RDC) .
A jurisprudência do TCU também é clara quanto à exigibilidade de orçamento adequado e suficiente, a exemplo dos Acórdão 2884/2009-TCU-Plenário (relator Ministro José Múcio) e 1.391/2009-TCU-Plenário (relator Ministro-Substituto Marcos Bemquerer) . Indica, ainda, a aplicação da multa prevista no art. 58, inciso II, da Lei Orgânica do TCU na hipótese em que o projeto básico não possui todos os elementos insculpidos no art. 6º, inciso IX, da Lei 8.666/1993, a exemplo dos Acórdão 1910/2012-TCU-Plenário (relator Ministro Valmir Campelo) e 3.279/2011-TCU-Plenário (relator Ministro Walton Alencar Rodrigues) . Nessa linha, esclarece o enunciado do Acórdão 2371/2011-TCU-Plenário (relator Ministro-Substituto Weder de Oliveira) :
O projeto básico deve reunir os elementos necessários à adequada avaliação do custo da obra, à minimização da necessidade de reformulação ou de variantes durante as fases de elaboração do projeto executivo e de execução da obra, à formulação de especificações que garantam os melhores resultados para o empreendimento, à adequada dedução de métodos construtivos e à melhor gestão da obra, compreendendo a sua programação e a estratégia de suprimentos.
Entendo, portanto, que a distinção alegada pelo recorrente entre elementos típicos do projeto arquitetônico e do projeto de estruturas não afasta a falha apontada no projeto básico em relação ao "item I.3.4.1.2 - Cobertura lado terra" do TPS do Aeroporto Internacional de Rio Branco/AC e imputada ao sr. David Cardoso dos Santos.
Quanto à falha relacionada à indicação de uso do material policarbonato na cobertura mencionada pelo recorrente (peça 101, p. 3 e 4) , cito, em acréscimo à análise da Serur, que o relator do voto condutor do acórdão recorrido não atribuiu ao ora recorrente essa irregularidade, verbis (peça 87, p. 11) :
36. No que diz respeito às deficiências nas especificações técnicas para fornecimento e instalação de perfis metálicos para construção de cobertura em policarbonato no lado terra, não se pode atribuir ao Sr. David Cardoso dos Santos essa irregularidade. 
37. Tais informações constaram das especificações técnicas RB.06/301.92/000905/00 (evidência 15) e não foram elaboradas pelo responsável, mas pelo sr. Ronald da Silva Gama.
A alegação do recorrente de que "possíveis lapsos que porventura tenham ocorrido, não foram, de forma nenhuma, intencionais ou dolosas ao erário público" (peça 101, p. 8) , já havia sido enfrentada e afastada pelo relator do acórdão recorrido quando analisou as razões de justificativas apresentadas pelo sr. Davi, não merecendo qualquer ajuste, verbis:
33. O responsável reconhece a falha (peça 69, p. 4) e a justifica como consequência da celeridade imprimida ao processo:
 (...) 
Vale ressaltar, contudo, que esse lapso na compatibilização dos projetos não foi doloso, mas se deu em função da busca pela celeridade do processo e obtenção, no menor espaço de tempo possível, de ganhos operacionais com a obra em questão, melhorando o conforto aos passageiros e usuários do terminal. 
 (...) 
34. Quanto a esse ponto, rejeito as razões de justificativa, acompanhando a análise da secretaria: 
Conforme ressaltado pela unidade especializada, é pacífica a jurisprudência do TCU no sentido de que, uma vez caracterizada a reprovabilidade da conduta, a avaliação de existência de má-fé não é requisito essencial à culpabilidade. Até porque, no caso concreto, a manifestação de má-fé não foi expressamente considerada na dosimetria da pena aplicada ao ora recorrente.
Não merece acolhimento a argumentação do recorrente de buscar afastar sua responsabilidade pelas falhas apontadas sobre a cobertura do lado terra do TPS do Aeroporto Internacional de Rio Branco/AC, em virtude de as falhas terem decorrido de excessiva celeridade atribuída à fase de projeto por gestores da Infraero (peça 101, p. 5-7) . 
Sobre esse aspecto, o relator do voto condutor do acórdão recorrido assinalou que (peça 87, p. 10-11) :
Também cabe ressaltar que o responsável não apresenta informações concretas ou comprovações concernentes à relação entre "a busca pela celeridade do processo" e as evidentes falhas havidas no processo de gerenciamento do escopo e de revisão do projeto, tais como: qual teria sido o prazo definido para elaboração do projeto, quem o definiu, manifestação de que esse prazo ser-lhe-ia manifestamente insuficiente para elaboração de projeto compatível com as exigências de responsabilidade técnica e das normas legais, a exemplo do referido art. 6, IX, da Lei de Licitações.
O recorrente assevera que teve um prazo exíguo de dois dias no Aeroporto Internacional de Rio Branco/AC para realizar levantamento de informações sobre elementos básicos para subsidiar a elaboração do projeto de TPS (peça 101, p. 5) . Entretanto, não disse qual teria sido o prazo fixado para elaboração do projeto.
As afirmações do recorrente sobre "dificuldade de se efetuar levantamentos in loco, dificuldade de se conseguir orçamento para serviços específicos e especializados" (peça 101, p. 6) não têm o condão de elidir a falha constatada pela equipe de auditoria. Tampouco socorre o recorrente a assertiva de que seria de amplo conhecimento de gestores da Infraero a necessidade de um levantamento geral de toda estrutura física existente do TPS (peça 101, p. 5) . Também não se sustenta a alegação de que a "utilização do recurso proveniente do Programa de Aceleração do Crescimento - PAC - do Governo Federal" teria demandado maior "celeridade no processo de elaboração dos projetos de engenharia e licitação da obra", além de provocar "pressões administrativas e políticas, que propiciaram a criação de um ambiente tumultuado durante à elaboração dos projetos da obra" (peça 101, p. 6-7) .
O recorrente não apresenta evidências que demonstrem o nexo de causalidade entre as afirmações apresentadas e a ausência de previsão dos serviços de cobertura do lado terra. Ademais, os recursos do PAC foram empregados em diversos empreendimentos de infraestrutura, sem, contudo, ser a utilização desses recursos motivo de justificativa para falhas em projeto básico, como quer fazer crer o recorrente.
No presente caso, o cotejamento efetivado pela Serur, entre os itens da planilha orçamentária original e os itens incluídos por aditivo, evidencia acréscimos de quantitativos, tanto de materiais previstos inicialmente quanto de itens novos que não constaram na planilha original, para a cobertura "lado terra" do terminal de passageiros na concepção arquitetônica efetivamente construída.
	Material
	Unidade
	Quantidade original
 (peça 23, p. 2-3) 
	Quantidade acrescida em aditivo
 (peça 15, p. 40-41) 

	Estrutura metálica em aço estrutural perfil "I" 12" x 5 1/4"
	kg
	15.517,47
	44.338,84

	Telha tipo trapezoidal com poliuretano expandido esp. 30mm, com pintura eletrostática na cor branca - aço zincado
	kg
	6.399,88
	1.489,69

	Calha em chapa de aço galvanizado nº 18, desenvolvimento 160cm
	m
	155,00
	185,40

	Cumeeira metálica para telha trapezoidal
	m
	122,10
	92,70

	Rufo em chapa de aço galvanizado nº 24, desenvolvimento 50cm
	m
	325,61
	92,70

	Pintura em esmalte sintético em peças metálicas utilizando revólver/compressor, duas demãos, incluso uma demão de fundo óxido de ferro/zarcão
	m²
	356,32
	3.874,77

	Escavação manual de valas h <= 1,50 m
	m³
	90,46
	107,10

	Lastro de concreto traço 1:2,5:5, espessura 8cm, preparo mecânico
	m²
	36,00
	68,00

	Fôrma tábua para concreto em fundação, com reaproveitamento 2x
	m²
	255,00
	81,60

	Armação aço CA-60, diâmetro 5,0mm - fornecimento / corte (perda de 10%) / dobra / colocação
	kg
	855,54
	746,79

	Armação aço CA-50, diâmetro 3/8" (9,52mm) - fornecimento / corte (perda de 10%) / dobra / colocação
	kg
	399,25
	345,11

	Armação aço CA-50, diâmetro 1/2" (12,00mm) - fornecimento / corte (perda de 10%) / dobra / colocação
	kg
	1.140,72
	1.290,30

	Reaterro manual de valas
	m³
	40,68
	66,30

	Itens Novos - acrescidos segundo o relatório técnico que subsidiou o 2º termo aditivo (peça 15, p. 40 e 41) 

	Apiloamento com maço de 30kg
	m²
	153,00

	Estaca escavada Ø20cm
	m²
	408,00

	Concreto usinado bombeado fck=30MPa
	m³
	40,80

	Corte e preparo em cabeça de estaca
	und
	68,00

	Ensaio de resistência à compressão simples - concreto
	und
	15,00

	Ensaio de sondagem SPT
	furo
	4,00

A situação descrita no quadro acima sobre a cobertura "lado terra" revela, de fato, a existência de falhas do projeto básico do terminal de passageiros do Aeroporto Internacional de Rio Branco/AC, conforme relatado, à época, pela equipe de auditoria. Tal achado conduziu o TCU, por meio do acórdão recorrido, a rejeitar as razões de justificativas apresentadas pelo Sr. David Cardoso dos Santos e aplicar-lhe a multa de R$ 7.000,00, com base no art. 58, inciso II, da Lei 8.443/1992.
Em relação à multa imputada, o recorrente argumenta que o valor fixado é desproporcional à falha a ele atribuída, quando comparado com os valores das multas impostas aos outros envolvidos, tendo em vista as respectivas atividades na contratação das obras do Aeroporto Internacional de Rio Branco/AC.
Apresento, para melhor elucidar a questão trazida pelo recorrente, o quadro a seguir:
	Responsável e condição
	Condição
	Serviço com falhas
	Valor contratado
 (R$) 
	Aditivo
 (R$) 
	Multa aplicada (R$) 
Art. 58, inciso II, da Lei 8.443/1992
	Item do Acórdão 1856/2020-TCU-Plenário

	Ari Cruz Chaves: 
	Autor do projeto básico deficiente
	Ar condicionado e ventilação
	1.884.110,18
	2.120.582,30
	5.000,00
	9.3

	Ronald da Silva Gama
		Fundações
	98.378,99
	1.033.308,09
	10.000,00
	9.5

			Estruturas metálicas
	2.810.214,19
	4.567.479,30
		
	David Cardoso dos Santos
		Cobertura lado terra
	-x-
	1.069.653,70
	7.000,00
	9.4

Destaco, neste ponto, excerto do voto condutor do acórdão recorrido (peça 87, p. 17) :
O conjunto expressivo de erros de projeto, reconhecidos nas manifestações individuais e nos relatórios que fundamentaram os aditivos contratuais, constitui evidente resultado de falhas na gestão, coordenação e supervisão do processo de elaboração do projeto básico de ampliação e reforma do terminal de passageiros, revelando a existência de um problema sistêmico, que mitiga, em parte, a responsabilidade dos projetistas, não os eximindo, contudo, de sanção pecuniária.
De fato, as falhas de projeto imputadas ao Sr. Ari Cruz Chaves determinaram a celebração de aditivos superiores a R$ 2,1 milhões, enquanto aquelas atribuídas ao Sr. Ronald da Silva Gama geraram aumento acima de R$ 5,6 milhões. Quanto às sanções aplicadas, acompanho o entendimento da Serur de que, comparativamente, há equilíbrio da dosimetria da pena para os srs. Ari (R$ 5 mil) e Ronald (R$ 10 mil) , mas não há em relação ao ora recorrente (R$ 7 mil) , tendo em vista que a irregularidade imputada ao Sr. Davi gerou acréscimo da ordem de R$ 1,1 milhão via aditivo contratual.
Portanto, acolhendo o encaminhamento sugerido pela Serur, cumpre, no mérito, dar provimento parcial ao pedido de reexame, a fim de reduzir para R$ 3.500,00 o valor da multa do item 9.4 do Acórdão 1856/2020-TCU-Plenário aplicada ao sr. David Cardoso dos Santos, em razão das falhas atinentes ao serviço de cobertura lado terra do terminal de passageiros do Aeroporto Internacional de Rio Branco/AC.
Ante o exposto, VOTO para que o Tribunal de Contas da União aprove a minuta de acórdão que submeto a este Colegiado.
TCU, Sala das Sessões Ministro Luciano Brandão Alves de Souza, em 3 de março de 2021.
Ministro VITAL DO RÊGO 
Relator